臺灣高等法院臺中分院刑事判決　　　　　　　　　　九十年度上易字第二六二四號
　　上　訴　人
　　即　被　告　丁○○
　　選任辯護人　王文聖
　　自　訴　人　甲○○
右上訴人因妨害名譽案件，不服臺灣臺中地方法院九十年度自字第七三一號中華民國
九十年十一月十五日第一審判決，提起上訴，本院判決如左：
    主      文
原判決撤銷。
丁○○無罪。
    理      由
一、自訴意旨略以：被告丁○○於民國（下同）九十年八月二十三日聽聞自訴人甲○○剪報具狀向臺灣臺中地方法院檢察署告發檢舉被告涉嫌綁樁賄選時，明知記者
    之詢問經採用後將刊登於報紙，大眾閱報人均可取得此文字閱讀或於新聞網站上
    瀏覽，況被告係自稱「詩人縣長」、「文人從政」、「吳濁流文學獎得主」等頭
    銜，並為社會運動出身，對於文字之使用能力絕對鍛鍊精確，且知悉如經媒體採
    訪報導將生極大影響，惟被告於當日在臺中縣政府縣長室受聯合報臺中縣府會記
    者乙○○採訪詢被告看法與意見時，故意經由新聞媒體記者之報導謾罵自訴人「
    瘋子，頭殼壞了」、「頭腦有問題，應該到醫院去做檢查」等語，並經同年月二
    十四日聯合報、臺灣日報報導，公然侮辱自訴人，自訴人不堪受辱，經沙鹿光田
    綜合醫院身心科門診測驗後，開立診斷證明書證明自訴人為正常，因認被告丁○○涉犯刑法第三百零九條公然侮辱人之罪嫌。
二、本件自訴人認被告涉犯前揭公然侮辱罪嫌，無非係以被告有對乙○○表示「瘋子
    、頭殼壞掉」、「頭腦有問題，應該到醫院去做檢查」等語，並經乙○○報導為
    其主要論據。訊據被告丁○○固坦承於右揭時、地有為「瘋子，頭殼壞了」之陳
    述，惟堅詞否認有何公然侮辱之犯行，辯稱：自訴人甲○○具狀告發伊綁樁賄選
    之事，所憑報上所載伊招待村里長出國旅遊等情，伊已在議會中解釋過，純屬子
    虛烏有，但乙○○於伊主持之記者會結束後，和伊在行進途中，表示自訴人檢舉
    伊綁樁、賄選等情，因該事係子虛烏有，自訴人卻仍具狀向地檢署提出檢舉，伊
    很生氣因此才會不經意說出「瘋子，頭殼壞了」這句話，另伊未表示要自訴人去
    醫院做檢查；當天是與乙○○記者邊走邊講，伊係不經意說出口，並無污辱自訴
    人之意思等語。
三、按犯罪事實應依證據認定之，無證據不得推定其犯罪事實；又不能證明被告犯罪
    者，應諭知無罪之判決，刑事訴訟法第一百五十四條、第三百零一條第一項前段
    分別定有明文。次按侮辱罪成立與否，應以對於個人在社會上所保持之人格及地
    位，因加害者之舉動，達於足以毀損其名譽之程度與否以定標準；又按刑法第三
    百零九條第一項公然侮辱罪，為故意犯，以行為人行為時有貶損他人人格、或毀
    損他人名譽之故意，為其成立要件，果行為人並無該項故意時，則不能逕以該等
    罪名相繩。
四、經查：
  (一)證人即原臺中縣政府縣長室秘書丙○○於本院調查時結證稱：當天記者會僅乙○○記者一人提問題，而因為乙○○在記者會上所提問題與記者會主題不符，且提
    問方式也不得體，所以記者會上的氣氛就不是很好，記者會即在那樣的氣氛之下
    結束，縣長當時因為還有其他的行程，所以就匆匆忙忙的走開，乙○○又跟過來
    ，與縣長邊走邊講，對被告說自訴人具狀告縣長綁樁賄選的問題時，被告很生氣
    才說「瘋子，頭殼壞掉」那句話。到了縣長辦公室（分內外二間，外面這一間是
    我的辦公室），被告進入裡面那間他的辦公室的時候，有回頭對乙○○說這件事
    情將與律師研究後再做處理，因為伊是負責縣長室對外發言之人，故伊向乙○○
    解釋剛剛縣長說「瘋子，頭殼壞掉」是情緒之言，請乙○○不要寫，只需寫說縣
    長會與律師研究後再做處理這句話即可。被告因行程比較緊湊，所以有時候會很
    簡短的沒有始末的回答問題，所以伊需將被告的話說清楚，避免媒體誤將縣長的
    話語斷章取義；伊當天也有向乙○○記者說，縣長說「瘋子，頭殼壞掉」這句話
    是針對甲○○說他賄選、綁樁那件事情，是一件很荒謬的事情等語明確（詳本院
    卷第四六頁至第四七頁）。又證人即聯合報記者乙○○先後於原審及本院調查時
    證稱：九十年八月二十三日伊等接獲通知自訴人至地檢署舉發被告賄選，該報導
    係伊與白錫鏗一起報導，當天早上被告有召開另一個記者會，伊在採訪過程中確
    有向來賓提問題，但伊覺得是被告不高興，並非現場氣氛不好；基於平衡報導，
    伊於記者會完畢後，由伊一人在縣長室門口，問被告關於自訴人至地檢署舉發其
    賄選一事之看法時，被告即很生氣說「瘋子、頭殼壞掉」，回頭交代秘書及表示
    將與律師研究要對自訴人提起告訴，至於被告有無說自訴人須到醫院檢查，因時
    間已久伊不記得，但在伊電腦檔中伊有寫被告有說這些話，所以被告應是有說，
    整個採訪時間很短，當時在場之人有被告、縣長秘書丙○○及伊三人，採訪經過
    伊有在電腦上作紀錄，被告也知伊係聯合報記者，負責採訪縣政新聞。伊有向自
    由時報轉述此事，但未向臺灣日報說明此事，至於臺灣日報記者阮佩芬如何得知
    伊則不清楚等語（詳原審卷第三五頁至第三七頁）。被告既於證人乙○○採訪當
    時之情緒即已因先前記者會進行過程而受影響，所辯係因一時情緒激憤而為「瘋
    子、頭殼壞掉」之陳述等情，應足採信。又證人乙○○雖稱伊電腦檔案中有記載
    被告說要自訴人須到醫院檢查，故被告應有說此句話云云。然查，乙○○於原審
    時自承當時係與被告及證人丙○○三人在場，本件事隔時間已久，也不記得被告
    是否有講過該句話等語。證人乙○○於當日既僅與被告為短暫訪問，且訪問內容
    亦不多，其於原審審理時就被告有講「瘋子、頭殼壞掉」一語記憶甚詳，惟對於
    被告於同一天有無陳稱自訴人應到醫院做檢查一語，則不記得，顯與常情有違，
    再參諸證人丙○○於本院審理時，亦未供陳被告有說自訴人須到醫院查等語，是
    證人乙○○所為被告當天有為此部分言論之證詞，顯非可採。另被告所為前開言
    論時，僅證人乙○○在場，臺灣日報記者並未在場進行採訪，且乙○○亦未告知
    臺灣日報記者此事，是臺灣日報之報導顯係由同業轉知而來，並不能據為本件事
    實之證據甚明。
  (二)復查，被告所言「瘋子、頭殼壞掉」一語，乍聽之下，雖使自訴人主觀上有不舒
    服之感受，然細譯其內容，被告係稱「瘋子、頭殼壞掉」一語，應就該句之下接
    詞句表示將與律師研究對自訴人提起告訴等情綜合觀之，究其真意應係為表示不
    需理睬自訴人之言論，非表示自訴人確實為瘋子，況由社會一般人之通念言之，
    亦不致因此即誤認自訴人係精神有問題之人，自訴人之人格亦未因此即有貶損之
    情形。又查，被告當時情緒因先前記者會之進行狀況已受影響，證人乙○○隨即
    於記者會結束後告知關於自訴人舉發其賄選之傳聞，被告因一時情緒激動而衝口
    而出，然嗣即透過縣長室發言人丙○○對記者解釋被告所言「瘋子、頭殼壞掉」
    等語僅係一時情緒之詞，請記者切勿登載，並表示將與律師研究對自訴人提出告
    訴，被告用詞遣字雖未經深思熟慮，惟其目的非在貶抑告訴人之人格或社會地位
    ，是難認被告有毀損告訴人名譽之故意。再者，媒體之報導，純係新聞採訪自由
    之範疇，並非被告所得控制、干涉，而本件被告為前開情緒之詞後，即透過縣長
    室發言人向文字記者表示勿將該情緒之詞刊載，顯見被告所言「瘋子、頭殼壞掉
    」等語僅係私下一時怨懟情緒之發洩，而非被告所欲表達之內容，亦無將該情緒
    性言詞透過新聞媒體報導而使不特定人或多數人得以共見共聞之意，自難繩以公
    然侮辱罪責。
　(三)綜上所述，本件被告用語固有不雅，但非直接對受話之人直接辱罵，尚不足以減
    損自訴人之聲譽，且主觀上亦欠缺侮辱之意思，揆諸前開說明，自難以公然侮辱
    罪相繩，自訴人指訴被告對其公然侮辱，容有誤會。此外，復查無其他積極證據
    足認被告有何公然侮辱之犯行，被告前開辯解堪以採信。原審疏未詳查，遽對被
    告論罪科刑，自有未合。被告上訴否認公然侮辱告訴人，為有理由，應由本院將
    原判決撤銷，另以不能證明被告犯罪，而為被告無罪之諭知。
據上論斷，應依刑事訴訟法第三百六十九條第一項前段、第三百六十四條、第三百零
一條第一項前段，判決如主文。
中      華    民      國　    九十一     年     三      月   二十一 　日
                                臺灣高等法院臺中分院刑事第四庭
                                      審判長法  官　洪　耀　宗
                                            法　官　劉　登　俊
                                            法　官  江　德　千
右正本證明與原本無異。
不得上訴。
                                            書記官  吳　麗　琴
中      華      民      國　    九十一     年     三      月   二十一 　日
                                                                        Ｒ
